ACORDAO-COMPLETO-2461631

ACÓRDÃO 421/2021 ATA 6/2021 - PLENÁRIO

VISTOS, relatados e discutidos estes autos que cuidam do monitoramento do Acórdão 1271/2018-TCU-Plenário (Relator: Ministro José Mucio Monteiro) , por meio do qual se apreciou Relatório de Auditoria no Fundo Constitucional do Nordeste (FNE) , voltado a avaliar a eficácia e a eficiência dos processos de planejamento e de avaliação de resultados dos financiamentos concedidos com recursos do FNE.
ACORDAM os Ministros do Tribunal de Contas da União, reunidos em Sessão Plenária, diante das razões expostas pelo Relator, com fulcro no art. 243 do Regimento Interno do TCU, em:
9.1. considerar implementadas as recomendações constantes dos itens 9.2.1, 9.2.2, 9.2.3, 9.2.4, 9.2.6, 9.3.1, 9.3.2 e 9.3.10 do Acórdão 1271/2018-TCU-Plenário;
9.2. considerar parcialmente implementadas as recomendações dos itens 9.3.4, 9.3.5 e 9.3.6 do Acórdão 1271/2018-TCU-Plenário, dispensando a continuidade do monitoramento das referidas recomendações, de acordo com a Resolução TCU 315/2020 e com os princípios da racionalidade processual e da economia administrativa, sem prejuízo de que futuras ações de controle avaliem o objeto da deliberação;
9.3. considerar não implementada a recomendação constante no item 9.2.5 do Acórdão 1271/2018-TCU-Plenário, porém não mais aplicável, tornando-a insubsistente, sem reformulação da deliberação original, em razão das mudanças de condições no contexto em que a recomendação foi exarada;
9.4. encaminhar, para ciência, cópia da presente deliberação à Casa Civil da Presidência da República, à Comissão de Integração Nacional, Desenvolvimento Regional e da Amazônia da Câmara dos Deputados, à Comissão de Desenvolvimento Regional e Turismo do Senado Federal, ao Ministério do Desenvolvimento Regional, e à Superintendência de Desenvolvimento do Nordeste; informando-lhes que o inteiro teor da deliberação, incluindo o relatório e o voto, pode ser consultado no endereço www.tcu.gov.br/acordaos; e
	9.5. apensar definitivamente este monitoramento ao processo originário, TC Processo 021.629/2017-0, nos termos do art. 5º, inciso II, da Portaria-Segecex 27/2009 e no art. 169, inciso I, do Regimento Interno do TCU.

Monitoramento do cumprimento das deliberações de acórdão que tratou de fiscalização realizada com o objetivo de avaliar a eficácia e a eficiência dos processos de planejamento e de avaliação de resultados dos financiamentos concedidos com recursos do Fundo Constitucional de Financiamento do Nordeste.

Banco do Nordeste do Brasil S.a.; Fundo Constitucional de Financiamento do Nordeste; Ministério do Desenvolvimento Regional; Superintendência de Desenvolvimento do Nordeste.

3. Interessados/Responsáveis: não há.

13.1. Ministros presentes: Ana Arraes (Presidente), Walton Alencar Rodrigues, Benjamin Zymler, Aroldo Cedraz, Raimundo Carreiro (Relator), Bruno Dantas, Vital do Rêgo e Jorge Oliveira.
13.2. Ministro-Substituto convocado: Marcos Bemquerer Costa.
13.3. Ministros-Substitutos presentes: Augusto Sherman Cavalcanti, André Luís de Carvalho e Weder de Oliveira.

RAIMUNDO CARREIRO

Adoto como Relatório, em consonância com o disposto no art. 1º, § 3º, inciso I, da Lei 8.443/1992, a instrução lavrada no âmbito da Secretaria de Controle Externo do Desenvolvimento Econômico (SecexDesenv) , endossada pelo diretor e pelo titular da unidade (peças 179 a 181) :
INTRODUÇÃO
Cuidam os autos de monitoramento para verificação do cumprimento das deliberações do Acórdão 1271/2018-TCU-Plenário, de relatoria do Ministro José Múcio Monteiro, que tratou de  fiscalização com o objetivo de avaliar a eficácia e a eficiência dos processos de planejamento e de avaliação de resultados dos financiamentos concedidos com recursos do Fundo Constitucional de Financiamento do Nordeste (FNE) .
As recomendações para solução dos problemas identificados pela equipe de fiscalização já foram objeto de monitoramento anteriormente e resultaram no Acórdão 1826/2020-TCU-Plenário, de relatoria do Ministro Raimundo Carreiro, que considerou os itens 9.1, 9.3.3, 9.3.7, 9.3.8 e 9.3.9 do Acórdão 1271/2018-TCU-Plenário como implementados, assim como o item 9.4 da decisão como cumprido (peça 146) .
Nesse contexto, as recomendações em estágio de implementação, ou seja, pendentes de nova análise, perpassam pelos seguintes assuntos afetos às atividades de planejamento e de avaliação de resultados do FNE:
Figura 1: Síntese das recomendações em implementação do Acórdão 1271/2018-TCU-Plenário

Fonte: elaboração própria
EXAME TÉCNICO
Inicialmente, quanto à metodologia adotada para o monitoramento, foram analisadas as respostas encaminhadas pelos órgãos destinatários das recomendações constantes no Acórdão 1271/2018-TCU-Plenário. As novas informações  encaminhadas pela Sudene constam nas peças 158-162, enquanto o BNB apresentou documentos às peças 163-171 dos autos.
A presente análise também se utilizou de documentos disponibilizados nos sítios institucionais da Sudene e do BNB, além de informações apresentadas em outros processos do Tribunal, notadamente aqueles que resultaram nos Acórdão 1655/2017-TCU-Plenário, de relatoria do Ministro Aroldo Cedraz, e 1.827/2017-TCU-Plenário, de relatoria do Ministro José Múcio Monteiro.
Recomendações à Sudene - Deliberação
9.2. recomendar à Superintendência de Desenvolvimento do Nordeste que:
9.2.1. tão logo conclua a elaboração da minuta de Projeto de Lei contendo o Plano Regional de Desenvolvimento do Nordeste, utilize-o como fonte interna de informação para edição das Diretrizes e Prioridades do Fundo Constitucional de Financiamento do Nordeste, considerando a importância da existência de um direcionamento estratégico para balizar os financiamentos concedidos com recursos do FNE;
9.2.2. elabore, em parceria com o Banco do Nordeste do Brasil e outras instituições nacionais ou internacionais, ouvidas as agências de desenvolvimento estaduais, estudo específico que identifique as vocações e potencialidades econômicas locais, bem como os arranjos produtivos potenciais e existentes, em todos os Estados da sua área de atuação, e, após concluído, formule estratégia para incluir os resultados nas Diretrizes e Prioridades do FNE, visando direcionar a concessão de seus financiamentos;
9.2.3. estude a conveniência e oportunidade de instituir um Comitê Técnico de Acompanhamento do FNE no âmbito da estrutura do seu Conselho Deliberativo, que possua, entre outras, as atribuições de:
9.2.3.1. aumentar o diálogo e integração entre os atores governamentais e não-governamentais que tenham interesse na aplicação dos recursos do FNE;
9.2.3.2. monitorar as ações do FNE, desde o momento da programação até a posterior avaliação de resultados;
9.2.3.3. gerar subsídios para as atividades de articulação com os Estados da área de atuação da Sudene;
9.2.3.4. aumentar a divulgação dos resultados efetivamente obtidos com a aplicação dos recursos do FNE; e
9.2.3.5. dispor de outros assuntos e objetivos julgados pertinentes, que devem constar em um plano de trabalho a ser apresentado após a constituição do Comitê.
9.2.4. realize, com o apoio do Ministério da Integração Nacional, inventário das políticas públicas em andamento em sua área de atuação e insira, nas Diretrizes e Prioridades do FNE, aquelas com potencial de serem alavancadas com a concessão de crédito por parte do BNB; 
9.2.5. adote providências administrativas, incluindo possíveis alterações regimentais, para dotar a Coordenação-Geral de Estudos e Pesquisas, Avaliação, Tecnologia e Inovação da competência específica de avaliar os resultados dos programas de financiamento do FNE, alocando na unidade os recursos humanos e financeiros necessários para coordenar pesquisas, realizadas diretamente e/ou mediante parceria com pesquisadores e entidades sem vínculos com os executores das ações, além de participar da formulação da metodologia de avaliação a ser seguida pelos bancos administradores, monitorando a condução dos trabalhos, de forma a assegurar isenção no tratamento do tema; 
9.2.6. crie sistemática de acompanhamento das recomendações expedidas no âmbito da avaliação dos Relatórios de Resultados e Impactos do FNE encaminhados pelo BNB, até o seu efetivo cumprimento por parte do Banco, ou exija justificativas formais para a não adoção de alguma medida, com fundamento no art. 14, inciso III da Lei 7.827/1989;
Situação que levou à proposição da deliberação
O Plano Regional de Desenvolvimento do Nordeste (PRDNE) deve ser elaborado em consonância com o plano plurianual e depende de aprovação do Congresso Nacional, conforme o art. 165, § 4º, da Contituição Federal de 1988. Uma vez instituído, esse instrumento de planejamento deve ser observado pelos administradores do FNE, conforme disciplina o art. 2º da Lei 7.827/1989.
 Apesar de a Programação Anual do FNE, elaborada pelo BNB, mencionar a necessidade de observância ao PRDNE, o referido plano regional ainda não havia sido publicado na forma de lei. À época da fiscalização, a elaboração da programação do fundo seguia apenas a Lei 7.827/1989 e as diretrizes, orientações e prioridades fixadas anualmente pelo então Ministério da Integração Nacional e pela Sudene, que não teriam apresentado mudanças significativas no período de 2015 a 2018 (peça 38, p. 17) .
Outro ponto levantado pela auditoria diz respeito às prioridades setoriais estabelecidas por resolução pelo Conselho Deliberativo (Condel) da Sudene, que são aplicáveis aos estados da região de forma indistinta, sem considerar as vocações estaduais específicas e os arranjos produtivos locais (APLs) , o que impede um maior direcionamento dos recursos do FNE para a concessão de crédito (peça 38, p. 18) .
Em relação à estrutura organizacional do Condel da Sudene, uma vez que seu regimento interno permite a criação de comitês técnicos, a equipe de auditoria entendeu necessária a constituição de Comitê Técnico de Acompanhamento do FNE vinculado a esse órgão colegiado. O objetivo desse comitê seria aumentar o diálogo e a integração entre os atores governamentais e não-governamentais, além de monitorar as ações do fundo constitucional de financiamento, desde o momento da programação até a posterior avaliação de resultados (peça 38, p. 22) .
A fiscalização também registrou a baixa articulação e sinergia entre políticas públicas na área de atuação da Sudene ao examinar a interação entre uma política pública conduzida pelo BNB e outras duas executadas por outros órgãos da administração pública federal (peça 38, p. 24-27) . Em razão disso, entendeu que seria necessário a realização de inventário das políticas públicas para posterior inserção, nas Diretrizes e Prioridades do FNE, daquelas com potencial de alavancarem a concessão de crédito por parte do BNB. Além disso, concluiu que caberia ao BNB, no momento da negociação de propostas de empréstimos, obter informações dos tomadores sobre eventual condição de beneficiário de alguma política pública federal ou estadual (peça 38, p. 28) .
Ademais, a auditoria constatou o baixo envolvimento da Sudene no processo de avaliação do FNE. Dentre as causas relacionadas a essa constatação, a falta de priorização da autarquia e de acesso aos meios necessários para realização de atividades avaliativas seriam fatores que colaboram para a situação encontrada (peça 38, p. 45) . Nesse contexto, foram feitas recomendações à autarquia para fortalecimento de sua Coordenação-Geral de Estudos e Pesquisas, Avaliação, Tecnologia e Inovação e para a criação de sistemática de acompanhamento das recomendações expedidas no âmbito dos Relatórios de Resultados e Impactos (RRI) do FNE encaminhadas pelo BNB (peça 38, p. 46) .
Providências adotadas pelos gestores
A partir das recomendações expedidas aos gestores, por meio do Ofício 178/2018 - SEI/Sudene, de 3/10/2018, a Sudene elaborou plano de ação com vistas a garantir a implementação do que foi proposto no Acórdão 1271/2018-TCU-Plenário (peça 71, pp. 3 e 20-23) . Transcorridos dois anos desde a deliberação, os principais documentos elaborados pela Sudene para fins de atendimento à referida decisão constam no quadro a seguir:
Quadro 1: Documentos da Sudene para atendimento ao Acórdão 1271/2018-TCU-Plenário
	Síntese das recomendações
	Principais documentos 
	Referência

	Item 9.2.1 - Utilização da minuta do Plano Regional de Desenvolvimento do Nordeste - PRDNE como fonte de informação para edição de Diretrizes e Prioridades do FNE 
	Resolução Condel/Sudene 131/2019, que aprova "ad referendum", a Proposição 128/2019 - fixa as diretrizes e prioridades do FNE para o exercício de 2020
	 Peça 174

		Resolução Condel/Sudene 135/2020, que aprova "ad referendum", a Proposição 134/2020 - fixa as diretrizes e prioridades do FNE para o exercício de 2021
	Peça 172

	Item 9.2.2 - Elaboração de estudo de identificação das vocações e potencialidades econômicas locais, bem como arranjos produtivos potenciais e existentes e inclusão dos resultados nas Diretrizes e Prioridades do FNE 
	Estudo das vocações e potencialidades - Área de atuação da Sudene
	 Peça 162

	Item 9.2.3 - Instituição de Comitê Técnico de Acompanhamento do FNE, vinculado ao Conselho Deliberativo
	Resolução Condel/Sudene 126/2018, que cria o referido Comitê 
	Peças 82-84

		Resolução Condel/Sudene 128/2019, que institui o regimento de funcionamento do Comitê
	
	Item 9.2.4 - Realização de inventário das políticas públicas dentro da área de atuação da autarquia
	Inventário de Políticas Públicas Federais - Orientações para as Diretrizes do FNE 2020
	Peça 173

	Item 9.2.5 - Fortalecimento institucional da Coordenação-Geral de Estudos e Pesquisas, Avaliação, Tecnologia e Inovação para que avaliem resultados dos programas de financiamento do FNE 
	Ata de reunião realizada em 5/6/2019 entre a Sudene e a SecexDesenvolvimento
	Peça 78

	Item 9.2.6 - Criação de sistemática de acompanhamento das recomendações expedidas no âmbito dos Relatórios de Resultados e Impactos (RRI) do FNE 
	Ata de reunião realizada em 5/6/2019 entre a Sudene e a SecexDesenvolvimento; 
	Peça 78

		Relatório de acompanhamento do cumprimento das recomendações expedidas pelo Condel no âmbito do RRI/2017 - versão de dezembro/2018
	Peça 113

		Relatório de acompanhamento do cumprimento das recomendações expedidas pelo Condel no âmbito do RRI/2017 - versão final de fevereiro/2019
	Peça 114

Fonte: elaboração própria
Em relação à implementação do item 9.2.1 do Acórdão 1271/2018-TCU-Plenário, mediante consulta ao sítio institucional foi possível obter as diretrizes e prioridades do FNE para os exercícios de 2020 e de 2021, aprovadas pelas Resoluções Condel/Sudene 131/2019 e 135/2020, respectivamente. Nos dois exercícios, o PRDNE foi mencionado como um dos documentos que serviram de base para a edição das Diretrizes e Prioridades do FNE.
Sobre o item 9.2.2 da decisão, o estudo das vocações e potencialidades - área de atução da Sudene foi encaminhado ao Tribunal. O documento apresenta, segundo a autarquia, os resultados de mapeamento da estrutura produtiva regional utilizando técnicas estatísticas e de análise espacial para compreender as especificidades regionais (peça 162, p. 38) . 
Quanto ao item 9.2.3, que trata da instituição do Comitê Técnico de Acompanhamento do FNE, as Resoluções Condel/Sudene 126/2018 e 128/2019 foram apresentadas ao Tribunal na primeira etapa do monitoramento da recomendação. Em reunião realizada em 5/6/2019, os gestores haviam demonstrado preocupação com a edição do Decreto 9.759/2019, que estabelecia a extinção de órgãos colegiados criados por meio de decreto ou normativo de hierarquia inferior (peça 78, p. 3) .
No tocante ao item 9.2.4, o inventário de políticas públicas foi elaborado pela Sudene. O documento tem como objetivo identificar de que maneira as políticas públicas federais que estão sendo implementadas na área de atuação da Sudene podem ter sua eficácia ampliada a partir da convergência da aplicação dos recursos provenientes do FNE (peça 173, p. 5) .
Em relação ao item 9.2.5 do Acórdão 1271/2018-TCU-Plenário, não houve atualização de informações por parte da Sudene. As informações constantes na ata de reunião ocorrida em 5/6/2019 noticiam que as dificuldades orçamentárias e de pessoal dificultam a implementação da medida. A despeito disso, foram destacadas iniciativas como a capacitação do corpo técnico para avaliação de políticas públicas, assim como discussões internas para alterações regimentais da Coordenação-Geral de Estudos e Pesquisas, Avaliação e Tecnologia e Inovação (peça 78, p. 4) .
Por fim, para implementação do item 9.2.6 da decisão, a Sudene passou a requerer ao BNB que apresentasse comentários sobre as recomendações expedidas pela autarquia no RRI do FNE. Além disso, foi solicitada ao BNB que elaborasse plano de ação para as medidas recomendadas (peça 78) . Como resultado disso, a Sudene apresentou dois relatórios de acompanhamento do cumprimento das recomendações expedidas pelo Condel referentes ao exercício de 2017 (peças 113 e 114) .
Análise
As recomendações destinadas à Sudene tiveram como objetivo aprimorar as etapas de planejamento e de avaliação dos financiamentos concedidos com o uso de recursos do FNE. Dentre os benefícios de controle estimados com as medidas contidas no item 9.2 do Acórdão 1271/2018-TCU-Plenário, o Tribunal buscou apoiar a autarquia para o atingimento da finalidade desse fundo constitucional, qual seja, a de contribuir para o desenvolvimento econômico e social da região Nordeste, mediante a execução de programas de financiamento aos setores produtivos.
A despeito disso, é importante mencionar que a administração do FNE não é exercida exclusivamente pela Sudene, sendo necessária a participação do BNB, como agente operador do crédito, e do Ministério do Desenvolvimento Regional (MDR) , na condição de órgão supervisor da autarquia e do banco estatal, tal como preceitua o art. 13 da Lei 7.827/1989. 
Na fase de planejamento da aplicação de recursos do FNE, cada um desses atores estatais exerce papéis distintos e complementares. Além do PRDNE e das diretrizes fixadas pela Lei 7.827/1989, o MDR e o Condel da Sudene também são responsáveis por estabelecer critérios a serem observados pelo BNB. A síntese das etapas de planejamento do FNE pode ser feita de acordo com a figura abaixo:
Figura 1: Etapas de planejamento do FNE

Fonte: elaboração própria
Anualmente, o MDR elabora portaria ministerial que estabelece as diretrizes e as orientações gerais para a aplicação dos recursos do FNE, de forma a compatibilizar os programas de financiamento com as orientações da política macroeconômica, das políticas setoriais e da Política Nacional de Desenvolvimento Regional (PNDR) .
Até o limite do prazo estabelecido pela portaria do MDR, o Condel da Sudene fixa, por meio de resolução, as diretrizes e prioridades a serem observadas para a aplicação dos recursos do FNE. Na ocasião, são definidas prioridades espaciais e setoriais que permitem tratamento diferenciado e favorecido na Programação Anual do FNE quanto ao direcionamento de recursos e ao percentual de limite de financiamento.
A elaboração da Programação Anual do FNE fica a cargo do BNB, mas dependem de aprovação do Condel da Sudene. Os bancos administradores apresentam a disponibilidade de recursos para o exercício, além de projeções de financiamento de acordo com os setores econômicos, porte de beneficiários, áreas prioritárias da PNDR, dentre outros critérios. Também são apresentadas as classificações dos beneficiários, os limites de financiamento e de contratação, garantias, restrições, além dos programas de financiamento.
Uma vez comentadas as etapas do processo de planejamento do financiamento de recursos por meio do FNE, deve-se analisar o grau de implementação das recomendações à Sudene contidas no Acórdão 1271/2018-TCU-Plenário.
Sobre o item 9.2.1 da decisão, ao analisar as diretrizes e prioridades fixadas pelo Condel da Sudene para os exercícios de 2020 e de 2021, verifica-se que a minuta do PRDNE foi utilizada como fonte de informação para esse estágio do planejamento do FNE. Portanto, quanto a esse ponto, houve a implementação da recomendação do Tribunal.
A utilização do plano regional como insumo para discussão do planejamento do FNE somente pôde ocorrer a partir do exercício de 2020 porque a referida minuta do plano regional foi aprovada em maio de 2019 pelo Condel da Sudene. Por sua vez, o documento resultou no Projeto de Lei 6.163/2019, que foi encaminhado ao Congresso Nacional em 26/11/2019 para exame e apreciação, conforme dispõe os arts. 165, §4º, e 166, § 1º, inciso II, da Constituição Federal de 1988. Atualmente o projeto de lei tramita em regime de urgência na Câmara dos Deputados.
Por outro lado, a recomendação contida no item 9.2.2 do Acórdão 1271/2018-TCU-Plenário também deve ser considerada implementada. O estudo produzido pela Sudene serve como subsídio para a etapa de planejamento que lhe compete, uma vez que contém uma ampla pesquisa sobre os perfis produtivos - agricultura, pecuária, comércio, serviços, indústria e comércio exterior - de acordo com a tipologia da PNDR fixada na Portaria MI 34/2018, que, por sua vez, é fundamentada no cruzamento de duas variáveis: dinâmica produtiva e rendimento.
No que diz respeito ao Comitê Técnico de Acompanhamento do FNE, vinculado ao Condel da Sudene (item 9.2.3 da decisão) , retificando o posicionamento anterior da unidade técnica, entende-se que a estruturação do referido órgão colegiado, por si só, atende à recomendação do Tribunal, uma vez que havia contemplado todas as atribuições sugeridas pela decisão pretérita, tal como previsto em seu regimento interno (peça 84) . 
A Sudene não encaminhou informações atualizadas sobre a situação do Comitê. Considerando a preocupação registrada em ata de reunião entre a Sudene e a SecexDesenvolvimento (peça 78) , foi realizada consulta ao sítio eletrônico institucional da autarquia, atualizado em setembro de 2020, que demonstra a existência de diversos Comitês vinculados ao Condel (peça 175, p. 1-2) . Ainda, é possível observar que houve a realização de reunião em 2/12/2020, razão pela qual entende-se que não houve a extinção desses órgãos colegiados com a vigência do Decreto 9.759/2019 (peça 175, p. 3-5) .
Mesmo que o Decreto 9.759/2019 tenha extinto o Comitê Técnico de Acompanhamento do FNE, entende-se que a própria Secretaria-Executiva pode ser apta a fornecer o apoio técnico necessário para acompanhamento da aplicação dos recursos do FNE, nos termos do art. 10 da Lei Complementar 125/2007, a fim de subsidiar as decisões do Condel a respeito do assunto. Independente disso, a retificação do posicionamento não inviabiliza a realização de ações de controle para avaliar como vem ocorrendo o acompanhamento da aplicação de recursos do FNE pela Sudene.
Quanto ao inventário das políticas públicas dentro da área de atuação da Sudene (item 9.2.4) ,  a recomendação foi atendida pela Sudene e teve o PRDNE como principal elemento norteador. O inventário buscou a correlação entre os eixos estratégicos do plano regional e as políticas públicas federais conduzidas por ministérios setoriais e órgãos da administração indireta. O levantamento das políticas públicas federais que influenciam na área de atuação da autarquia não foi considerado exaustivo e há intenção da Sudene em atualizá-lo posteriormente (peça 173, p. 19-23) .
Em relação ao item 9.2.5 do Acórdão 1271/2018-TCU-Plenário, considerando a atual conjuntura econômica do governo federal, é necessário pontuar aspectos que dificultam a total implementação dessa recomendação feita pelo Tribunal.
A recomendação do Tribunal para que houvesse uma maior alocação de recursos humanos e financeiros à Coordenação-Geral de Estudos e Pesquisas, Avaliação, Tecnologia e Inovação (CGEPATI) da Sudene buscou garantir uma avaliação mais fidedigna e isenta sobre a aplicação dos recursos do FNE, além da identificação dos principais obstáculos que impedem ou prejudicam suas metas e objetivos.
A alocação de recursos humanos e financeiros para essa coordenação necessita da participação de atores externos e, por conseguinte, está sujeita a fatores que são alheios à vontade institucional da Sudene. O atual cenário econômico impacta essa recomendação do Tribunal, uma vez que a restrição fiscal pode resultar na necessidade de se realizar um estudo de dimensionamento do quadro de pessoal de toda a administração pública federal. 
Além das dificuldades acima elencadas, é importante mencionar as alterações da Lei 7.827/1989 que foram trazidas pela Lei 13.682/2018, sancionada após o Acórdão 1271/2018-TCU-Plenário, bem como a inovação infralegal trazida pelo Decreto 9.834/2019, que estabeleceu o Comitê de Monitoramento e Avaliação de Políticas Públicas. 
De acordo com o novo dispositivo legal contido no art. 20, § 6º, da Lei 7.827/1989, as Superintendências de Desenvolvimento Regional devem destinar anualmente a parcela de até 0,01% dos recursos dos Fundos Constitucionais de Financiamento para contratação e pagamento de atividades de avaliação dos impactos econômicos e sociais decorrentes desses fundos. A contratação de avaliadores externos visa aferir a eficácia, a eficiência e a efetividade desses recursos, de acordo com as diretrizes definidos pelo MDR e pelo Ministério da Economia.
A regulamentação da alteração legislativa adveio com a Portaria Interministerial ME/MDR 7, de 20 de julho de 2020. No art. 1º, § 10, da referida portaria, consta previsão normativa para que os bancos administradores dos Fundos Constitucionais de Financiamento disponibilizem os dados históricos necessários às Superintendências de Desenvolvimento Regional para a elaboração dos projetos de avaliação, o que demonstra que haverá uma participação colaborativa entre esses atores governamentais. 
Por sua vez, o Decreto 9.834/2019 instituiu o Conselho de Monitoramento e Avaliação de Políticas Públicas (CMAP) , composto pelos Secretários-Executivos do Ministério da Economia, da Casa Civil da Presidência da República e da Controladoria-Geral da União (CGU) . Dentre suas principais funções, compete ao CMAP aprovar critérios para a seleção de políticas públicas financiadas pela União a serem avaliadas, observados os aspectos de materialidade, criticidade e relevância. 
Para o exercício de 2020, os Fundos Constitucionais de Financiamento foram selecionados para compor o rol de políticas públicas a serem avaliadas pelo CMAP. O trabalho vem sendo conduzido pela CGU e, de acordo com informações das equipes de auditoria responsáveis pela avaliação, tem previsão de término prevista para abril de 2021.
Além desse trabalho de avaliação do órgão de controle interno, o Instituto de Pesquisa Econômica Aplicada (Ipea) realizará avaliação dos principais instrumentos financeiros da Política Nacional de Desenvolvimento Regional - PNDR, dentre os quais se inclui o FNE. A chamada pública para contratação de pesquisadores foi realizada em setembro de 2020 e tem vigência de doze meses, podendo ser renovada de acordo com o edital do chamamento público.
De todo o exposto, entende-se que a recomendação contida no 9.2.5 do Acórdão 1271/2018-TCU-Plenário não foi implementada, uma vez que não houve a alocação de recursos humanos e financeiros e a dotação da CGEPATI de competência específica para avaliar os resultados dos programas de financiamento do FNE. Apesar disso, a recomendação não é mais aplicável em razão de superveniência de alteração legislativa - art. 20, § 6º, da Lei 7.827/1989 - que estabelece a obrigatoriedade de a Sudene contratar atores externos para realizar atividades de avaliação dos impactos econômicos e sociais, visando garantir uma maior fidedignidade e isenção ao processo avaliativo.
Quanto ao item 9.2.6 da decisão, a Sudene encaminhou ações relativas ao acompanhamento das recomendações expedidas pelo Condel sobre o RRI do FNE, atendendo, assim, à recomendação do Tribunal. A despeito disso, a autarquia também apresentou atividades relacionadas ao acompanhamento periódico das contratações do BNB (peça 71, p. 17) . 
É importante mencionar que o Acórdão 1271/2018-TCU-Plenário não contempla recomendação para a realização de acompanhamento periódico das contratações realizadas pelo BNB, mas tão somente que a Sudene realize o cotejo, a posteriori, sobre o que foi decidido pelo Condel da Sudene, após sua análise sobre o RRI, e o que foi efetivamente implementado pelo BNB. Caso alguma decisão do Condel da Sudene não tenha sido observada, a deliberação do Tribunal foi no sentido de que a autarquia exigisse justificativas formais por parte do BNB, nos termos do art. 14, inciso III, da Lei 7.827/1989.
Dessa forma, tendo em vista que não há recomendação para que a Sudene acompanhe periodicamente as contratações do BNB e que a Sudene vem produzindo relatórios de acompanhamento do cumprimento das decisões expedidas pelo Condel no âmbito do RRI (peças 113-114) , retifica-se o posicionamento anterior da unidade técnica para considerar o item 9.2.6 como implementado.
Conclusão - Sudene
Após a elaboração do plano de ação determinado pelo Tribunal, diversas iniciativas com o objetivo de aprimorar o planejamento e a avaliação da aplicação dos recursos do FNE foram adotadas. A minuta do PRDNE aprovada pelo Condel da Sudene, o estudo de identificação das vocações e potencialidades econômicas locais e o inventário de políticas públicas são fontes de informação relevantes para subsidiar o processo de planejamento do fundo constitucional.
Por outro lado, a alteração legislativa disposta no art. 20, § 6º, da Lei 7.827/1989 permitirá uma maior independência ao processo avaliativo por parte da Sudene. Considerando essa mudança legal, a conjuntura econômica e a reestruturação administrativa que vem sendo feita pelo governo federal, a recomendação para uma maior alocação de recursos humanos e financeiros à CGEPATI não deve ser visto mais como a única alternativa para aprimoramento da etapa de avaliação por parte da autarquia.
Diante do exposto, as recomendações contidas nos itens 9.2.1, 9.2.2, 9.2.3, 9.2.4 e 9.2.6 do Acórdão 1271/2018-TCU-Plenário devem ser consideradas como implementadas pelo Tribunal, enquanto a recomendação contida no item 9.2.5 da decisão não foi implementada, porém não é mais aplicável em virtude da alteração legislativa trazida pelo art. 20, § 6º, da Lei 7.827/1989.
Recomendações ao BNB - Deliberação
9.3. recomendar ao Banco do Nordeste do Brasil que: 
9.3.1. inclua nas propostas de Programação Anual do FNE previsão de aplicação mínima de recursos em setores e arranjos produtivos identificados como prioritários dentro de cada Estado, e, após a aplicação dos recursos, informe no Relatório de Resultados e Impactos do FNE os resultados alcançados, de forma detalhada e por Estado da federação; 
9.3.2. crie indicadores para o FNE visando medir o nível de dinamização da economia nordestina e também o grau de instalação de novos polos econômicos em municípios interioranos, calculando e informando, de forma detalhada e por Estado, os resultados alcançados no Relatório de Resultados e Impactos do FNE;
 (...) 
9.3.4. direcione os esforços do Escritório Técnico de Estudos Econômicos do Nordeste - Etene no sentido de produzir informações mais relevantes, fidedignas e atualizadas acerca dos resultados do FNE nos relatórios de impacto regularmente encaminhados ao Ministério da Integração Nacional e à Sudene, alocando na unidade os recursos financeiros e humanos necessários à realização de estudos anuais especializados que tragam informações mais aprofundadas não só sobre os impactos do FNE, mas também sobre os principais obstáculos que impedem ou prejudicam o alcance das metas e objetivos do fundo; 
9.3.5. aperfeiçoe o processo de elaboração dos relatórios semestrais e anuais de impacto do FNE, encaminhados regularmente à Sudene e ao Ministério da Integração Nacional, de modo que: 
9.3.5.1. evite a descrição genérica do desempenho de cada setor, destacando explicitamente os empreendimentos ou projetos especiais ou estruturantes ou, ainda, resultantes da atuação conjugada com outras instituições, como as universidades ou organismos estaduais de fomento ou promoção do desenvolvimento; 
9.3.5.2. destaque os projetos resultantes da ação de prospecção dos escritórios do BNB em São Paulo e no Rio de Janeiro; 
9.3.5.3. passe a agregar informações sobre refinanciamentos de empresas, renegociações de contratos e outros dados sobre as operações em si, em cada setor, como indicadores sobre a duração média dos contratos, valores médios e número de refinanciamentos por mutuário; 
9.3.5.4. calcule e informe dados referentes aos Indicadores de Resultado e de Impacto, já previstos na metodologia de avaliação adotada pelo Etene, tais como o número de estabelecimentos em implantação ou outras informações que passem a ideia do impacto setorial dos empréstimos; 
9.3.5.5. desagregue os dados referentes ao Pronaf daqueles relativos ao FNE Rural, tanto no que diz respeito às informações operacionais dos itens e culturas financiados, quanto no que se refere a indicadores de eficiência financeiros, especialmente os relativos à adimplência e volume renegociado e rebates concedidos sobre as dívidas; 
9.3.6. reavalie a adequabilidade de se utilizar o Sistema Intermunicipal de Insumo-Produto do Nordeste como instrumento de avaliação, inclusive retirando-o da metodologia de avaliações como fonte de obtenção de dados avaliativos, tendo em vista a natureza predominantemente preditiva desse instrumento, adotando métodos de aferição real dos resultados alcançados, com base em dados a serem obtidos junto às fontes primárias previstas na metodologia em vigor no Etene, tais como o IBGE, a Rais, o Caged, além dos sistemas internos do próprio BNB; 
 (...) 
9.3.10. crie e formalize plano de comunicação interna para divulgação do resultado das avaliações do Etene para os demais setores do Banco que lidam com o planejamento do FNE, especialmente aquele responsável por consolidar a proposta de Programação Anual do fundo, que envolva, dentre outros, a realização de reuniões entre as equipes técnicas durante as discussões da referida proposta;
Situação que levou à proposição das deliberações
Sobre o planejamento do FNE, considerando a falta de identificação das vocações e potencialidades econômicas locais e dos APLs potenciais e existentes nos estados da área de cobertura da Sudene, a equipe de fiscalização entendeu ser relevante que a Programação Anual do FNE, elaborada pelo BNB, contivesse previsão de aplicação mínima em setores e arranjos produtivos considerados prioritários dentro de cada estado (peça 38, p. 44) .
Outro ponto destacado no trabalho de auditoria foi a necessidade de o BNB aferir, por meio de indicadores, o nível de dinamização da economia nordestina e o grau de instalação de novos polos econômicos em municípios interiorianos (peça 38, p. 47) . Quanto a este último, o trabalho ressaltou que a aplicação de recursos do FNE deve ter como diretriz "o apoio à criação de novos centros, atividades e pólos dinâmicos" (peça 38, p. 38) .
A respeito da avaliação do fundo, foi constatado ainda que, apesar de haver previsão legal a respeito de avaliações da Sudene quanto ao FNE, a autarquia se limitava a analisar os resultados encaminhados pelo BNB, ficando a cargo do banco estatal realizar avaliações de impacto do FNE (peça 38, p. 16) . O BNB, por meio do seu Escritório Técnico de Estudos Econômicos do Nordeste (Etene) , enviava, semestralmente, o RRI do FNE à Sudene e ao então Ministério da Integração Nacional, atual MDR. Sendo o BNB, ao mesmo tempo, executor e avaliador da aplicação dos recursos do fundo, a equipe destacou a existência de possível conflito de interesses por parte da instituição bancária (peça 38, p. 43) .
Nesse contexto, a equipe de fiscalização elaborou recomendação para que o Etene recebesse a alocação de recursos financeiros e humanos necessários para a realização de estudos anuais especializados que tragam informações relevantes, fidedignas e atualizadas sobre os resultados e impactos do FNE. Além disso, destacou a necessidade de que a unidade organizacional apontasse os principais obstáculos que impedem ou prejudicam o alcance das metas e objetivos do fundo.
Sobre o conteúdo das avaliações, a auditoria constatou que a descrição do desempenho de cada setor econômico avaliado seria de caráter descritivo. Os documentos analisados pela auditoria demonstraram a inexistência de destaque para empreendimentos financiamentos, informações sobre refinanciamentos, renegociações, empregos gerados, detalhamento sobre as prospecções realizadas pelos escritórios do BNB nos estados de São Paulo e do Rio de Janeiro, dentre outras informações (peça 38, p. 30) .
A equipe ainda pontuou sobre a necessidade de utilização da Matriz Insumo-Produto (MIP) como instrumento de avaliação do FNE. Por ter apenas finalidade preditiva, a auditoria considerou que a ferramenta seria ideal para a etapa de planejamento, mas não para a avaliação do fundo. Embora a metodologia seja de baixo custo, os resultados das avaliações seriam sempre positivos (peça 38, p. 33) .
Por último, a equipe identificou que havia falhas de comunicação dos resultados das avaliações realizadas pelo Etene aos setores do BNB responsáveis pela elaboração da proposta de Programação Anual do FNE. Essa seria uma das causas para o não aproveitamento dos resultados das avaliações nos novos ciclos de planejamento (peça 38, p. 45) . 
Providências adotadas pelos gestores 
De maneira similar à Sudene, o BNB também produziu plano de ação para buscar a implementação das recomendações contidas no Acórdão 1271/2018-TCU-Plenário. Em três oportunidades, a instituição bancária apresentou roteiros de verificação ao Tribunal que, de acordo com a empresa estatal, manifestam o atendimento às recomendações:
Quadro 2: Roteiros de verificação do BNB sobre as recomendações do Acórdão 1271/2018-TCU-Plenário
	Documento
	Data de emissão
	Opinião do BNB sobre as recomendações do Tribunal
	Referência

	Roteiro de verificação 1
	21/6/2019
	9.3.1, 9.3.4, 9.3.5, 9.3.6, 9.3.7 e 9.3.8 - atendidos; e
9.3.2, 9.3.3, 9.3.9 e 9.3.10 - em implementação
	peça 89

	Roteiro de verificação 2
	5/9/2019
	9.3.2, 9.3.3 e 9.3.9 - atendidos
	peça 129

	Roteiro de verificação 3
	25/8/2020
	9.3.2 e 9.3.10 - atendidos
	peça 164

Fonte: elaboração própria
Antes da emissão do último roteiro, por meio do Acórdão 1826/2020-TCU-Plenário, de relatoria do Ministro Raimundo Carreiro, o Tribunal já havia considerado os itens 9.3.3, 9.3.7, 9.3.8 e 9.3.9 do Acórdão 1271/2018-TCU-Plenário como implementados. Quanto aos itens 9.3.1, 9.3.2, 9.3.4, 9.3.5, 9.3.6 e 9.3.10, a decisão foi no sentido de que as medidas encontravam-se em implementação (peça 146) . 
Tendo em vista as informações apresentadas em conjunto com o roteiro de verificação datado de 25/8/2020, além do que já consta dos autos, a síntese dos documentos que, segundo o banco, comprovam o atendimento à decisão estão dispostas na tabela a seguir:
Quadro 3: Documentos do BNB para atendimento ao Acórdão 1271/2018-TCU-Plenário
	Síntese das recomendações
	Principais documentos
	Referência

	Item 9.3.1 - Inclusão nas propostas de Programação Anual do FNE de aplicação mínima de recursos em setores e arranjos produtivos identificados como prioritários dentro de cada Estado 
	Programação Anual do FNE - 2018
	Peça 90

		Estimativa de valores para arranjos produtivos selecionados
	Peça 91

		Programação Anual do FNE - 2019
	Peça 93

	Item 9.3.2 - Criação de indicadores para o FNE de medição do nível de dinamização da economia nordestina e o grau de instalação de novos polos econômicos em municípios interioranos 
	Polos Econômicos Regionais: Estratégia de identificação
	 Peça 134

		Polos Econômicos Regionais: Linha de base
	Peça 165

		Polos Econômicos Regionais: Definição de apoio creditício do FNE
	Peça 166

		RRI do FNE - 2019
	Peça 168

	Item 9.3.4 - Produção de informações relevantes, fidedignas e atualizadas por parte do Escritório Técnico de Estudos Econômicos do Nordeste - Etene 
	RRI do FNE - 2016, 2017 e 2018
	Peças 99-101

	Item 9.3.5 - Aperfeiçoamento do processo de elaboração dos relatórios semestrais e anuais de impacto do FNE 
	RRI do FNE - 2018 e Ofício 2019/719-031
	Peças 101 e 112

	Item 9.3.6 - Reavaliação da adequabilidade de se utilizar o Sistema Intermunicipal de Insumo-Produto do Nordeste como instrumento de avaliação 
	Memória de reunião entre o BNB e o TCU
	Peças 96 e 102

	Item 9.3.10 - Formalização do plano de comunicação interna sobre os resultados das avaliações do Etene para os demais setores do Banco 
	Lista de presença de reuniões com integrantes que lidam com o processo de planejamento do FNE
	Peça 170

		Plano de Trabalho referente ao ano de 2019 - Etene
	 Peça 171

Fonte: elaboração própria
Quanto ao item 9.3.1 do Acórdão 1271/2018-TCU-Plenário, o BNB apresentou retificação da Programação Anual do FNE de 2018, contemplando a segregação de valores para três estados de acordo com as atividades e setores priorizados pelo Condel da Sudene (peça 90, p. 19) . De forma semelhante, para o exercício de 2019, a programação conteve projeção de acordo com o que foi estabelecido pelo Condel da Sudene, além de ter selecionado arranjos produtivos por unidade da federação (peça 93, p. 18) .
A ausência de detalhamento sobre os resultados do exercício de 2018 foi registrada em análise pretérita do Tribunal, o que motivou a continuidade do monitoramento desse item da deliberação (peça 143, p. 21) . Quanto à programação do ano de 2019, após a elaboração do RRI, o BNB relatou que a meta projetada para contratações em APLs foi estabelecida em R$ 204 milhões, enquanto o montante financiado alcançou R$ 1,9 bilhão. Os APLs financiados realizaram atividades de pecuária bovina e caprina de leite, de ovinocaprinocultura e apicultura do sertão, dentre outras (peça 168, p. 63-64) .
Em relação aos indicadores para aferição do nível de dinamização da economia nordestina e o grau de instalação de novos polos econômicos (item 9.3.2) , o BNB elaborou o documento intitulado "Polos econômicos regionais: estratégia de identificação", que contêm revisão bibliográfica sobre a necessidade de atuação do FNE e proposta de construção de indicador que possa identificar polos econômicos a partir de variáveis previamente estabelecidas (peça 129, p. 2-3) . Posteriormente, outros dois documentos foram produzidos pelo BNB para dar continuidade a esse estudo (peça 164, p. 2) .
Sobre a produção de informações relevantes, fidedignas e atualizadas por parte do Etene (item 9.3.4) , o BNB destacou que os RRIs dos exercícios de 2017 e 2018 ampliaram as análises das informações sobre a aplicação de recursos do FNE (peça 89, p. 7) . Não foram apresentadas novos documentos a respeito da implementação dessa recomendação por parte do BNB após a decisão do Tribunal consubstanciada no Acórdão 1826/2020-TCU-Plenário. 
Para o aperfeiçoamento dos relatórios semestrais e anuais de impacto do FNE (item 9.3.5) , o BNB informou ao Tribunal que o RRI do exercício de 2018 aborda as oportunidades de melhoria identificadas pela equipe de fiscalização (peça 89, p. 8-11; peça 177, p. 59) . Após a prolação do Acórdão 1826/2020-TCU-Plenário, não foram apresentadas novos documentos a respeito da implementação dessa recomendação por parte do BNB.
Quanto à reavaliação da utilização do Sistema Sistema Intermunicipal de Insumo-Produto do Nordeste como instrumento de avaliação (item 9.3.6) , após reunião com a então Secretaria de Controle Externo no Estado do Ceará (Secex-CE) , o BNB relatou que houve a definição de que, no Relatório Anual do FNE, poderiam ser utilizados dados da Matriz de Insumo-Produto regional, incorporando as avaliações ex-post realizadas, o que vem ocorrendo desde 2016 (peça 89, p. 11) . O BNB não trouxe novidades a respeito da implementação dessa recomendação.
Sobre o plano de comunicação interna para divulgação dos resultados das avaliações do Etene (item 9.3.10) , o BNB apresentou listas de presença de três reuniões realizadas no período de maio a setembro de 2019 e que contou com a participação de integrantes da Etene e de setores responsáveis pelo planejamento do FNE (peça 164, p. 3) .
Análise
De maneira semelhante às deliberações voltadas para a Sudene, as recomendações destinadas ao BNB visam aperfeiçoar as etapas de responsabilidade do banco que contribuem para os processos de planejamento e de avaliação dos recursos federais que são aplicados por intermédio do FNE. 
Conforme mencionado no item 25 desta instrução, a programação anual do fundo constitui uma das etapas do processo de planejamento, sendo de responsabilidade do BNB. Nessa etapa de planejamento, sujeita à aprovação do Condel da Sudene, o banco estatal busca detalhar os itens e as condições gerais para financiamento de acordo com os diversos beneficiários, setores econômicos e finalidades. 
Quanto à avaliação, compete ao BNB apresentar, anualmente, relatório circunstanciado sobre as atividades desenvolvidas e os resultados obtidos pelo FNE ao MDR e à Sudene, conforme exigência prevista no art. 20 da Lei 7.827/1989. Uma vez recebido o relatório, cabe  ao Condel da Sudene avaliar os resultados e determinar as medidas de ajustes necessárias ao cumprimento das diretrizes estabelecidas e à adequação das atividades de financiamento às prioridades regionais (art. 14, inciso III, da Lei 7.827/1989) .
A partir da vigência da Lei 13.682/2018, o processo de avaliação do FNE passou a estar inserido em um novo contexto, no qual a Sudene deve ser responsável por contratar e pagar as atividades de avaliação dos impactos econômicos e sociais decorrentes da aplicação do fundo. O objetivo da contratação de avaliadores externos é permitir a aferição da eficácia, da eficiência e da efetividade desses recursos, de acordo com as diretrizes definidas conjuntamente pelo MDR e pelo Ministério da Economia.
Nesse novo contexto, embora seja salutar que o BNB realize avaliações periódicas sobre o desempenho do fundo, a legislação remete à Sudene, e não ao banco, a competência para avaliar os resultados da aplicação dos recursos do FNE. Sob o ponto de vista legal, ao BNB bastaria apresentar o relatório circunstanciado sobre as atividades e os resultados obtidos no ano, sem a necessidade de se fazer avaliações substanciais sobre o desempenho daquele exercício financeiro. As atribuições dos administradores do FNE no processo de avaliação estão descritas a seguir:
Figura 2: Atribuições dos administadores do FNE na avaliação do fundo de acordo com a Lei 7.827/1989

Fonte: elaboração própria
Sobre a recomendação para aplicação mínima de recursos em setores e arranjos produtivos identificados como prioritários em cada estado e posterior verificação dos resultados alcançados (item 9.3.1 da decisão) , as programações anuais referentes aos exercícios de 2018 e de 2019 apresentaram estimativas para os arranjos produtivos locais de cada estado da federação (peça 90, p. 19; peça 93, p. 18) . Por sua vez, os RRI de 2018 e de 2019 demonstraram os resultados alcançados, informando ainda que houve a extrapolação das metas que haviam sido inicialmente pactuadas (peça 177, p. 59; peça 168, p. 63-64) . 
Diferentemente dos anos anteriores, o documento de planejamento produzido pelo BNB deixou de contemplar a estimativa para os arranjos produtivos selecionados por unidade da federação para o exercício de 2020 (peça 178) . 
Apesar disso, considerando que a programação anual está sujeita à observância do que é fixado pelo Condel da Sudene, entende-se que a falta da inclusão de aplicação mínima de recursos em setores e arranjos produtivos identificados como prioritários poderia ser substituída por diretrizes espaciais e setoriais que estabeleçam essa recomendação do Tribunal. A partir do estudo de identificação das vocações e potencialidades econômicas locais, a Sudene pode estabelecer essas diretrizes de maneira a contemplar os arranjos produtivos locais de cada unidade da federação e que devam ser observadas pelo BNB.
De toda forma, tendo em vista que o banco estatal demonstrou, por dois anos, as estimativas para os arranjos produtivos locais bem como apresentou os resultados alcançados, pode-se considerar o item 9.3.1 do Acórdão 1271/2018-TCU-Plenário como implementado.
Sobre os indicadores de medição do nível de dinamização da economia nordestina e o grau de instalação de novos polos econômicos em municípios interioranos (item 9.3.2) , o BNB apresentou os estudos intitulados "Polos econômicos regionais: linhas de base" e "Polos econômicos regionais: definição e apoio creditício do FNE" (peças 165 e 166) . 
Para identificação dos polos econômicos da região, o estudo se utilizou do Índice Firjan de Desenvolvimento Municipal, que monitora o desenvolvimento econômico dos municípios brasileiros (peça 165, p. 7) . A partir dessa identificação, com o intuito de mensurar o dinamismo econômico, foram estabelecidos indicadores que, segundo o banco, permitem demonstrar o apoio creditício do FNE aos polos identificados (peça 165, p. 6-8) . Dessa forma, considera-se  o item 9.3.2 do Acórdão 1271/2018-TCU-Plenário como implementado.
Em relação à produção de informações relevantes, fidedignas e atualizadas por parte da Etene (item 9.3.4) , observa-se que os RRIs de 2018 e de 2019 contemplaram estudos específicos sobre os impactos dos financiamentos do FNE para sua região de abrangência (peça 177, p. 77-120; peça 168, p. 82-153) . A título exemplificativo, devem ser mencionados os artigos "Análise dos determinantes da eficiência da aplicação do FNE pelos municípios beneficiados" e "Efeito do Fundo Constitucional de Financiamento (FNE) sobre a eficiência produtiva dos municípios beneficiados" (peça 177, p. 101-120) . 
Embora avanços no aperfeiçoamento desses estudos quanto aos impactos do FNE sejam observados, não foi possível identificar estudos que apontem os principais obstáculos que impedem ou prejudicam o alcance das metas e objetivos do fundo. Dessa forma, entende-se que a recomendação foi parcialmente implementada.
Em relação ao item 9.3.5 do Acórdão 1271/2018-TCU-Plenário, o BNB deixou de apresentar o atual estágio do aperfeiçoamento dos relatórios semestrais e anuais. No entanto, ao analisar os RRI de 2018 e de 2019, verifica-se que as recomendações relativas a esse item foram parcialmente implementadas. 
A título de exemplo, é possível observar um detalhamento sobre os projetos e os empreendimentos resultantes da atuação conjugada do BNB com outras instituições (peça 177, p. 65-68; peça 168, p. 68-71) , além de informações sobre a renegociação das dívidas (peça 168, p. 163-166; peça 177, p. 129-134) . Também foi possível constatar um maior detalhamento sobre a desagregação de dados referentes ao Pronaf daqueles relativos ao FNE Rural e informações que transmitem a ideia do impacto setorial dos empréstimos. 
Apesar dos esforços apresentados para implementação do item 9.3.5, ainda não foi possível constatar  um maior destaque dos projetos resultantes da ação de prospecção dos escritórios do BNB em São Paulo e no Rio de Janeiro. 
Quanto à reavaliação da adequabilidade de se utilizar o Sistema Intermunicipal de Insumo-Produto do Nordeste como instrumento de avaliação (item 9.3.6) , o BNB também não apresentou novas informações sobre a implementação dessa recomendação. Em novembro de 2018, após reunião realizada com a então Secex-CE, o banco se limitou a informar que houve definição de que poderiam ser mantidos os dados da Matriz de Insumo-Produto regional, desde que fossem incorporadas as avaliações ex-post realizadas (peça 89, p. 12) .
Embora o banco ainda considere adequada o uso dessa metodologia, em linha diferente do que foi recomendado pelo Tribunal, há de se destacar que outras avaliações vêm sendo apresentadas como capítulos dos RRIs e, portanto, mitigam a manutenção desse instrumento de avaliação pelo BNB. Nesse contexto, pode-se considerar que a recomendação foi parcialmente implementada.
A despeito da não implementação integral das recomendações dos itens 9.3.4, 9.3.5 e 9.3.6, a mudança legislativa ocasionada pela inserção do art. 20, § 6º, da Lei 7.827/1989 pode mitigar os impactos negativos vinculados ao processo de avaliação do FNE.  A contratação de avaliadores externos pela Sudene poderá proporcionar um maior conhecimento sobre os reais impactos do fundo, além dos obstáculos que impedem ou prejudicam o alcance das metas e objetivos do fundo. Sem prejuízo, a legislação prevê que o BNB, na condição de agente operador, continuará  produzindo relatórios circunstanciados sobre as atividades desenvolvidas e os resultados obtidos pelo fundo.
Ainda, considerando a recente Resolução TCU 315/2020, entende-se que as recomendações feitas nos itens 9.3.4, 9.3.5 e 9.3.6 do Acórdão 1271/2018-TCU-Plenário não se adequam aos pressupostos previstos no art. 11, § 2º, incisos I a V, da referida norma. Dessa forma, embora parcialmente implementadas, propõe-se que as recomendações tenham a continuidade de seu monitoramento dispensada.
A respeito da criação e formalização de plano de comunicação interna para divulgação das avaliações do Etene para os demais setores do BNB que lidam com o planejamento do FNE (item 9.3.10) , o BNB demonstrou a implementação dessa deliberação. Além de apresentar atas de reunião já realizadas para promover a divulgação  (peça 170) , o banco também apresentou o plano de trabalho da Célula de Avaliação de Políticas e Programas do Etene. Dentre seus projetos para aquele exercício financeiro, constam publicações trimestrais com o intuito de divulgar os trabalhos realizados pela célula de trabalho do Etene (peça 171, p. 8) .
Conclusão - BNB 
Após elaboração do plano de ação determinado pelo Tribunal, iniciativas com o objetivo de aprimorar a participação do BNB no planejamento e na avaliação foram adotadas. A inclusão de aplicação mínima de recursos em setores e arranjos produtivos identificados como prioritários dentro de cada estado e a avaliação desses resultados, a criação de indicadores para medição do nível de dinamização da economia nordestina e a formalização do plano de comunicação interna para divulgação dos resultados da avaliação do Escritório Técnico de Estudos Econômicos do Nordeste (Etene) foram ações importantes adotadas pelo BNB após o Acórdão 1271/2018-TCU-Plenário. 
Embora as recomendações direcionadas à Etene (item 9.3.4) , ao aperfeiçoamento dos relatórios semestrais e anuais de impacto do FNE (item 9.3.5) e à reavaliação da adequabilidade de se utilizar o Sistema Intermunicipal de Insumo-Produto do Nordeste como instrumento de avaliação (item 9.3.6) não tenham sido integralmente implementadas, a novidade legislativa ocasionada pelo art. 20, § 6º, da Lei 7.827/1989 permitirá um aprimoramento do processo de avaliação da aplicação de recursos do FNE e, por conseguinte, mitiga a implementação parcial das medidas pelo BNB. 
Diante do exposto, as recomendações contidas nos itens 9.3.1, 9.3.2 e 9.3.10 do Acórdão 1271/2018-TCU-Plenário devem ser consideradas implementadas. Já as recomendações contidas nos itens 9.3.4, 9.3.5 e 9.3.6 devem ser consideradas parcialmente implementadas. Considerando os princípios da racionalidade processual e da economia administrativa, bem como a Resolução TCU 315/2020, entende-se que as deliberações devem ter a continuidade do seu monitoramento dispensada.
CONCLUSÃO
Por meio do Acórdão 1826/2020-TCU-Plenário, de relatoria do Ministro Raimundo Carreiro, o Tribunal considerou os itens 9.1, 9.3.3, 9.3.7, 9.3.8 e 9.3.9 do Acórdão 1271/2018-TCU-Plenário como implementados, assim como o item 9.4 como cumprido. 
Conforme autorização constante no item 9.3 do Acórdão 1826/2020-TCU-Plenário, a SecexDesenvolvimento deu continuidade ao monitoramento para análise do cumprimento das recomendações contidas nos itens 9.2.1, 9.2.2, 9.2.3, 9.2.4, 9.2.5, 9.2.6, 9.3.1, 9.3.2, 9.3.4, 9.3.5, 9.3.6 e 9.3.10 do Acórdão 1271/2018-TCU-Plenário.
No presente trabalho, considerou-se adequado, para melhor entendimento da matéria, a separação das deliberações entre as instituições destinatárias das recomendações.
Quadro 4: Grau de implementação das recomendações - Sudene
	Síntese da recomendação
	Deliberação
	Implementada
	Não implementada

	Utilização da minuta do Plano Regional de Desenvolvimento do Nordeste - PRDNE como fonte de informação para edição de Diretrizes e Prioridades do FNE 
	9.2.1
	X

	Elaboração de estudo de identificação das vocações e potencialidades econômicas locais, bem como arranjos produtivos potenciais e existentes e inclusão dos resultados nas Diretrizes e Prioridades do FNE 
	9.2.2
	X

	Instituição de Comitê Técnico de Acompanhamento do FNE, vinculado ao Conselho Deliberativo
	9.2.3
	 X
	
	Realização de inventário das políticas públicas dentro da área de atuação da autarquia
	9.2.4
	X

	Fortalecimento institucional da Coordenação-Geral de Estudos e Pesquisas, Avaliação, Tecnologia e Inovação para que avaliem resultados dos programas de financiamento do FNE 
	9.2.5
	 
	X

	Criação de sistemática de acompanhamento das recomendações expedidas no âmbito dos Relatórios de Resultados e Impactos (RRI) do FNE 
	9.2.6
	X 
	
	Quantidade
	5
	1

	Percentual
	83,3%
	16,7%

Fonte: elaboração própria
Quadro 5: Grau de implementação das recomendações - BNB
	Síntese da recomendação
	Deliberação
	Implementada
	Parcialmente implementada

	Inclusão nas propostas de Programação Anual do FNE de aplicação mínima de recursos em setores e arranjos produtivos identificados como prioritários dentro de cada Estado 
	9.3.1
	X 

	Criação de indicadores para o FNE de medição do nível de dinamização da economia nordestina e o grau de instalação de novos polos econômicos em municípios interioranos 
	9.3.2
	X

	Produção de informações relevantes, fidedignas e atualizadas por parte do Escritório Técnico de Estudos Econômicos do Nordeste - Etene 
	9.3.4
	 
	X

	Aperfeiçoamento do processo de elaboração dos relatórios semestrais e anuais de impacto do FNE 
	9.3.5
	 
	X

	Reavaliação da adequabilidade de se utilizar o Sistema Intermunicipal de Insumo-Produto do Nordeste como instrumento de avaliação 
	9.3.6
	 
	X

	Formalização do plano de comunicação interna sobre os resultados das avaliações do Etene para os demais setores do Banco 
	9.3.10
	X

	Quantidade
	3
	3

	Percentual
	 50%
	50%

Fonte: elaboração própria
Constatou-se que a maior parte das recomendações encontram-se implementadas ou parcialmente implementadas, o que demonstra o esforço empreendido pelas instituições envolvidas no sentido de aprimorar o processo de planejamento e de avaliação dos recursos aplicados por meio do FNE.
Entre os principais benefícios efetivos constatados após as deliberações do Tribunal, pode-se mencionar os seguintes:
utilização da minuta do Plano Regional de Desenvolvimento do Nordeste como fonte de informação para balizar os financiamentos concedidos com recursos do FNE;
elaboração de estudo de identificação das vocações e potencialidades econômicas locais da região Nordeste, bem como de seus arranjos produtivos potenciais e existentes; 
produção de inventário das políticas públicas dentro da área de atuação da Sudene; e
maior participação da Sudene e do então Ministério da Integração Nacional, atual Ministério do Desenvolvimento Regional, na discussão da programação dos trabalhos a serem realizados a cada ano, permitindo o alinhamento das expectativas em relação à avaliação do fundo.
PROPOSTA DE ENCAMINHAMENTO
Diante do exposto, submetem-se os autos à consideração superior, propondo:
considerar não implementada a recomendação constante no item 9.2.5 do Acórdão 1271/2018-TCU-Plenário, porém não mais aplicável, tornando-a insubsistente, sem reformulação da deliberação original, em razão das mudanças de condições no contexto em que a recomendação foi exarada, uma vez que, com o advento da Lei 13.682/2018, foi inserido novo dispositivo no art. 20, § 6º, da Lei 7.827/1989, que contribui para uma participação mais ativa da Superintendência de Desenvolvimento do Nordeste na avaliação do FNE a partir da contratação de atividades de avaliação dos impactos econômicos e sociais decorrentes desse fundo;
considerar parcialmente implementadas as recomendações constantes nos itens 9.3.4, 9.3.5 e 9.3.6 do Acórdão 1271/2018-TCU-Plenário;
dispensar a continuidade do monitoramento das recomendações constantes nos itens 9.3.4, 9.3.5 e 9.3.6 do Acórdão 1271/2018-TCU-Plenário, de acordo com a Resolução TCU 315/2020 e os princípios da racionalidade processual e da economia administrativa, sem prejuízo de que futuras ações de controle avaliem o objeto da deliberação;
considerar implementadas as recomendações constantes nos itens 9.2.1, 9.2.2, 9.2.3, 9.2.4, 9.2.6, 9.3.1, 9.3.2 e 9.3.10 do Acórdão 1271/2018-TCU-Plenário;
encaminhar cópia da decisão proferida à Casa Civil da Presidência da República, à Comissão de Integração Nacional, Desenvolvimento Regional e da Amazônia da Câmara dos Deputados, à Comissão de Desenvolvimento Regional e Turismo do Senado Federal, ao Ministério do Desenvolvimento Regional, e à Superintendência de Desenvolvimento do Nordeste; informando-lhes que seu conteúdo pode ser consultado no endereço www.tcu.gov.br/acordaos e que o inteiro teor da deliberação, incluindo o relatório e o voto, pode ser obtido no dia seguinte ao de sua oficialização;
apensar definitivamente este monitoramento ao processo originário, TC Processo 021.629/2017-0, nos termos do art. 5º, inciso II, da Portaria-Segecex 27/2009 e no art. 169, inciso I, do Regimento Interno do TCU.
	É o Relatório.

não há

Não atuou.

MONITORAMENTO. RELATÓRIO DE AUDITORIA NO FUNDO CONSTITUCIONAL DE FINANCIAMENTO DO NORDESTE. RECOMENDAÇÕES IMPLEMENTADAS, PARCIALMENTE IMPLEMENTADAS, NÃO MAIS APLICÁVEL. DISPENSA DA CONTINUIDADE DO MONITORAMENTO, SEM PREJUÍZO DE FUTURAS AÇÕES DE CONTROLE. CIÊNCIA AOS INTERESSADOS. APENSAMENTO AO PROCESSO ORIGINÁRIO

MONITORAMENTO (MON)

Secretaria de Controle Externo do Desenvolvimento Econômico (SecexDesen).

Inicialmente, registro que atuo nos presentes autos por força do art. 152 do Regimento Interno do TCU.
2.	Em exame processo de monitoramento do Acórdão 1271/2018-TCU-Plenário (Relator Ministro José Mucio Monteiro) , por meio do qual o Tribunal apreciou Relatório de Auditoria no Fundo Constitucional de Financiamento do Nordeste (FNE) , cujo objetivo foi avaliar a eficácia e a eficiência dos processos de planejamento e de avaliação de resultados dos financiamentos concedidos com recursos do FNE (TC Processo 021.629/2017-0) .
3.	A auditoria apontou, na ocasião, a existência de falhas estruturais no processo de planejamento do FNE, em especial pelo fato de o agente executor do fundo, o Banco do Nordeste do Brasil (BNB) , estar atuando como verdadeiro formulador da política de desenvolvimento regional em relação à alocação dos recursos, gerando ineficiências na sua distribuição. Além disso, indicou a falta de sinergia e articulação entre os programas de financiamento do fundo e outras políticas públicas federais em execução na Região Nordeste, bem como falhas no processo de avaliação de resultados do FNE, a prejudicar o conhecimento do real benefício decorrente de suas aplicações. 
4.	Esclareço, preliminarmente, que em monitoramento anterior, nestes mesmos autos, o Tribunal, por meio do Acórdão 1826/2020-TCU-Plenário, de minha relatoria, decidiu considerar implementadas as recomendações constantes dos itens 9.1, 9.3.3, 9.3.7, 9.3.8 e 9.3.9, e considerar cumprida a determinação exarada por meio do item 9.4, todos do Acórdão 1271/2018-TCU-Plenário. Na mesma ocasião, o TCU determinou a continuidade das ações de monitoramento, até o cumprimento integral do acórdão monitorado.    
5.	Nesta oportunidade, aprecia-se as medidas adotadas para implementação das recomendações então pendentes, exaradas no âmbito do Acórdão 1271/2018-TCU-Plenário, cujo teor transcrevo abaixo (destaques inseridos) :
9.2. recomendar à Superintendência de Desenvolvimento do Nordeste [Sudene] que:
9.2.1. tão logo conclua a elaboração da minuta de Projeto de Lei contendo o Plano Regional de Desenvolvimento do Nordeste, utilize-o como fonte interna de informação para edição das Diretrizes e Prioridades do Fundo Constitucional de Financiamento do Nordeste, considerando a importância da existência de um direcionamento estratégico para balizar os financiamentos concedidos com recursos do FNE; 
9.2.2. elabore, em parceria com o Banco do Nordeste do Brasil e outras instituições nacionais ou internacionais, ouvidas as agências de desenvolvimento estaduais, estudo específico que identifique as vocações e potencialidades econômicas locais, bem como os arranjos produtivos potenciais e existentes, em todos os Estados da sua área de atuação, e, após concluído, formule estratégia para incluir os resultados nas Diretrizes e Prioridades do FNE, visando direcionar a concessão de seus financiamentos;
9.2.3. estude a conveniência e oportunidade de instituir um Comitê Técnico de Acompanhamento do FNE no âmbito da estrutura do seu Conselho Deliberativo, que possua, entre outras, as atribuições de:
9.2.3.1. aumentar o diálogo e integração entre os atores governamentais e não-governamentais que tenham interesse na aplicação dos recursos do FNE;
9.2.3.2. monitorar as ações do FNE, desde o momento da programação até a posterior avaliação de resultados;
9.2.3.3. gerar subsídios para as atividades de articulação com os Estados da área de atuação da Sudene;
9.2.3.4. aumentar a divulgação dos resultados efetivamente obtidos com a aplicação dos recursos do FNE; e
9.2.3.5. dispor de outros assuntos e objetivos julgados pertinentes, que devem constar em um plano de trabalho a ser apresentado após a constituição do Comitê.
9.2.4. realize, com o apoio do Ministério da Integração Nacional, inventário das políticas públicas em andamento em sua área de atuação e insira, nas Diretrizes e Prioridades do FNE, aquelas com potencial de serem alavancadas com a concessão de crédito por parte do BNB;
9.2.5. adote providências administrativas, incluindo possíveis alterações regimentais, para dotar a Coordenação-Geral de Estudos e Pesquisas, Avaliação, Tecnologia e Inovação da competência específica de avaliar os resultados dos programas de financiamento do FNE, alocando na unidade os recursos humanos e financeiros necessários para coordenar pesquisas, realizadas diretamente e/ou mediante parceria com pesquisadores e entidades sem vínculos com os executores das ações, além de participar da formulação da metodologia de avaliação a ser seguida pelos bancos administradores, monitorando a condução dos trabalhos, de forma a assegurar isenção no tratamento do tema;
9.2.6. crie sistemática de acompanhamento das recomendações expedidas no âmbito da avaliação dos Relatórios de Resultados e Impactos do FNE encaminhados pelo BNB, até o seu efetivo cumprimento por parte do Banco, ou exija justificativas formais para a não adoção de alguma medida, com fundamento no art. 14, inciso III da Lei 7.827/1989;
9.3. recomendar ao Banco do Nordeste do Brasil [BNB] que:
9.3.1. inclua nas propostas de Programação Anual do FNE previsão de aplicação mínima de recursos em setores e arranjos produtivos identificados como prioritários dentro de cada Estado, e, após a aplicação dos recursos, informe no Relatório de Resultados e Impactos do FNE os resultados alcançados, de forma detalhada e por Estado da federação;
9.3.2. crie indicadores para o FNE visando medir o nível de dinamização da economia nordestina e também o grau de instalação de novos polos econômicos em municípios interioranos, calculando e informando, de forma detalhada e por Estado, os resultados alcançados no Relatório de Resultados e Impactos do FNE;
 (...) 
9.3.4. direcione os esforços do Escritório Técnico de Estudos Econômicos do Nordeste - Etene no sentido de produzir informações mais relevantes, fidedignas e atualizadas acerca dos resultados do FNE nos relatórios de impacto regularmente encaminhados ao Ministério da Integração Nacional e à Sudene, alocando na unidade os recursos financeiros e humanos necessários à realização de estudos anuais especializados que tragam informações mais aprofundadas não só sobre os impactos do FNE, mas também sobre os principais obstáculos que impedem ou prejudicam o alcance das metas e objetivos do fundo;
9.3.5. aperfeiçoe o processo de elaboração dos relatórios semestrais e anuais de impacto do FNE, encaminhados regularmente à Sudene e ao Ministério da Integração Nacional, de modo que:
9.3.5.1. evite a descrição genérica do desempenho de cada setor, destacando explicitamente os empreendimentos ou projetos especiais ou estruturantes ou, ainda, resultantes da atuação conjugada com outras instituições, como as universidades ou organismos estaduais de fomento ou promoção do desenvolvimento;
9.3.5.2. destaque os projetos resultantes da ação de prospecção dos escritórios do BNB em São Paulo e no Rio de Janeiro;
9.3.5.3. passe a agregar informações sobre refinanciamentos de empresas, renegociações de contratos e outros dados sobre as operações em si, em cada setor, como indicadores sobre a duração média dos contratos, valores médios e número de refinanciamentos por mutuário;
9.3.5.4. calcule e informe dados referentes aos Indicadores de Resultado e de Impacto, já previstos na metodologia de avaliação adotada pelo Etene, tais como o número de estabelecimentos em implantação ou outras informações que passem a ideia do impacto setorial dos empréstimos; 
9.3.5.5. desagregue os dados referentes ao Pronaf daqueles relativos ao FNE Rural, tanto no que diz respeito às informações operacionais dos itens e culturas financiados, quanto no que se refere a indicadores de eficiência financeiros, especialmente os relativos à adimplência e volume renegociado e rebates concedidos sobre as dívidas;
9.3.6. reavalie a adequabilidade de se utilizar o Sistema Intermunicipal de Insumo-Produto do Nordeste como instrumento de avaliação, inclusive retirando-o da metodologia de avaliações como fonte de obtenção de dados avaliativos, tendo em vista a natureza predominantemente preditiva desse instrumento, adotando métodos de aferição real dos resultados alcançados, com base em dados a serem obtidos junto às fontes primárias previstas na metodologia em vigor no Etene, tais como o IBGE, a Rais, o Caged, além dos sistemas internos do próprio BNB;
 (...) 
9.3.10. crie e formalize plano de comunicação interna para divulgação do resultado das avaliações do Etene para os demais setores do Banco que lidam com o planejamento do FNE, especialmente aquele responsável por consolidar a proposta de Programação Anual do fundo, que envolva, dentre outros, a realização de reuniões entre as equipes técnicas durante as discussões da referida proposta;
6.	A partir de expedientes encaminhados pelas unidades jurisdicionadas envolvidas (peças 158 a 171) , de consultas nos respectivos sítios institucionais e de informações disponíveis em outros processos do Tribunal, a Secretaria de Controle Externo do Desenvolvimento Econômico (SecexDesenv) procedeu ao exame das providências adotadas para a implementação das recomendações em questão.
7.	Relativamente às ações adotadas pela Sudene, a SecexDesenv (peça 179) concluiu que:
47. Após a elaboração do plano de ação determinado pelo Tribunal, diversas iniciativas com o objetivo de aprimorar o planejamento e a avaliação da aplicação dos recursos do FNE foram adotadas. A minuta do PRDNE [Plano Regional de Desenvolvimento do Nordeste] aprovada pelo Condel [Conselho Deliberativo] da Sudene, o estudo de identificação das vocações e potencialidades econômicas locais e o inventário de políticas públicas são fontes de informação relevantes para subsidiar o processo de planejamento do fundo constitucional.
48. Por outro lado, a alteração legislativa disposta no art. 20, § 6º, da Lei 7.827/1989 [redação incluída pela Lei 13.682/2018] permitirá uma maior independência ao processo avaliativo por parte da Sudene. Considerando essa mudança legal, a conjuntura econômica e a reestruturação administrativa que vem sendo feita pelo governo federal, a recomendação para uma maior alocação de recursos humanos e financeiros à CGEPATI [Coordenação-Geral de Estudos e Pesquisas, Avaliação, Tecnologia e Inovação da Sudene] não deve ser visto mais como a única alternativa para aprimoramento da etapa de avaliação por parte da autarquia.
49. Diante do exposto, as recomendações contidas nos itens 9.2.1, 9.2.2, 9.2.3, 9.2.4 e 9.2.6 do Acórdão 1271/2018-TCU-Plenário devem ser consideradas como implementadas pelo Tribunal, enquanto a recomendação contida no item 9.2.5 da decisão não foi implementada, porém não é mais aplicável em virtude da alteração legislativa trazida pelo art. 20, § 6º, da Lei 7.827/1989.
8.	Quanto às medidas empreendidas pelo BNB, a unidade técnica (peça 179) apresentou as seguintes conclusões: 
89. Após elaboração do plano de ação determinado pelo Tribunal, iniciativas com o objetivo de aprimorar a participação do BNB no planejamento e na avaliação foram adotadas. A inclusão de aplicação mínima de recursos em setores e arranjos produtivos identificados como prioritários dentro de cada estado e a avaliação desses resultados, a criação de indicadores para medição do nível de dinamização da economia nordestina e a formalização do plano de comunicação interna para divulgação dos resultados da avaliação do Escritório Técnico de Estudos Econômicos do Nordeste (Etene) foram ações importantes adotadas pelo BNB após o Acórdão 1271/2018-TCU-Plenário. 
90. Embora as recomendações direcionadas à Etene [Escritório Técnico de Estudos Econômicos do Nordeste] (item 9.3.4) , ao aperfeiçoamento dos relatórios semestrais e anuais de impacto do FNE (item 9.3.5) e à reavaliação da adequabilidade de se utilizar o Sistema Intermunicipal de Insumo-Produto do Nordeste como instrumento de avaliação (item 9.3.6) não tenham sido integralmente implementadas, a novidade legislativa ocasionada pelo art. 20, § 6º, da Lei 7.827/1989 [redação incluída pela Lei 13.682/2018] permitirá um aprimoramento do processo de avaliação da aplicação de recursos do FNE e, por conseguinte, mitiga a implementação parcial das medidas pelo BNB. 
91. Diante do exposto, as recomendações contidas nos itens 9.3.1, 9.3.2 e 9.3.10 do Acórdão 1271/2018-TCU-Plenário devem ser consideradas implementadas. Já as recomendações contidas nos itens 9.3.4, 9.3.5 e 9.3.6 devem ser consideradas parcialmente implementadas. Considerando os princípios da racionalidade processual e da economia administrativa, bem como a Resolução TCU 315/2020, entende-se que as deliberações devem ter a continuidade do seu monitoramento dispensada.
9.	Nesse sentido, o posicionamento uníssono da SecexDesenv (peças 179 a 181) foi, em essência, no sentido de: 
i) considerar implementadas as recomendações constantes dos itens 9.2.1, 9.2.2, 9.2.3, 9.2.4, 9.2.6, 9.3.1, 9.3.2 e 9.3.10 do Acórdão 1271/2018-TCU-Plenário; 
ii) considerar parcialmente implementadas as recomendações constantes dos itens 9.3.4, 9.3.5 e 9.3.6 do Acórdão 1271/2018-TCU-Plenário, porém dispensar a continuidade do monitoramento alusivo a tais itens, de acordo com a Resolução-TCU e os princípios da racionalidade processual e da economia administrativa, sem prejuízo de que futuras ações de controle avaliem o objeto desta deliberação; e
iii) considerar não implementada a recomendação constante no item 9.2.5 do Acórdão 1271/2018-TCU-Plenário, porém não mais aplicável, tornando-a insubsistente, sem reformulação da deliberação original, em razão das mudanças de condição no contexto em que a recomendação foi exarada, uma vez que, com o advento da Lei 13.682/2018, foi inserido novo dispositivo no art. 20, § 6º, da Lei 7.828/1989, que contribui para uma participação mais ativa da Superintendência de Desenvolvimento do Nordeste na avaliação do FNE a partir da contratação de atividades de avaliação dos impactos econômicos e sociais decorrentes desse fundo.
10.	Desde já, manifesto minha anuência ao encaminhamento proposto pela SecexDesenv (peças 179 a 181) , cujos fundamentos adoto como razões de decidir, sem prejuízo de breves destaques do exame da unidade.
11.	Nesta etapa do monitoramento, avalia-se as medidas adotadas pela Sudene e pelo BNB, no exercício das respectivas competências, para implementação das recomendações exaradas por meio do Acórdão 1271/2018-TCU-Plenário, associadas principalmente ao processo de planejamento do FNE, com definição de diretrizes e prioridades, e ao processo de avaliação dos financiamentos concedidos com o uso de recursos do fundo, voltadas ao atingimento da finalidade do FNE, qual seja o desenvolvimento econômico e social da Região Nordeste. 
12.	 A partir dos elementos produzidos nos autos, verifico que o Conselho Deliberativo (Condel) da Sudene atuou de forma a aprovar minuta do Plano Regional de Desenvolvimento do Nordeste (PRDNE) , que veio a ser encaminhado ao Congresso Nacional em novembro/2019 para apreciação. A minuta do plano regional, que norteou levantamento do inventário das políticas públicas dentro da área de atuação da Sudene, juntamente com estudos das vocações e potencialidades produzidos sobre os perfis produtivos (agricultura, pecuária, comércio, serviços, indústria e comércio exterior) , foi devidamente utilizada como subsídio para o planejamento do FNE, conforme diretrizes e prioridades fixadas pelo Condel da Sudene para os exercícios de 2020 e de 2021.
13.	Relativamente ao processo de avaliação de financiamentos, a unidade técnica identificou que, a despeito da extinção formal do Comitê Técnico de Acompanhamento do FNE, por meio do Decreto 9.759/2019, diversos Comitês vinculados ao Condel e a própria Secretaria-Executiva estão aptos a atuar para fornecer o apoio técnico necessário para acompanhamento da aplicação dos recursos do FNE, nos termos do art. 10 da Lei Complementar 125/2007, de modo a subsidiar as decisões do Conselho Deliberativo da Sudene a respeito do assunto. 
14.	Merecem destaque, também, as alterações da Lei 7.827/1989 (lei de instituição dos fundos constitucionais de financiamento do Norte, do Nordeste e de Centro-Oeste) , promovidas pela Lei 13.682/2018, bem como a inovação trazida pelo Decreto 9.824/2019.
15.	O novo § 6º do art. 20 da Lei 7.827/1989, incluído pela Lei 13.682/2018, estabelece que as Superintendências de Desenvolvimento Regional devem destinar anualmente a parcela de até 0,01% dos recursos dos fundos constitucionais de financiamento para contratação e pagamento de atividades de avaliação dos impactos econômicos e sociais decorrentes desses fundos.
16.	Já por meio do Decreto 9.824/2019 foi instituído o Comitê de Monitoramento e Avaliação de Políticas Públicas (CMAP) , composto pelos Secretários-Executivos do Ministério da Economia, da Casa Civil da Presidência da República e da Controladoria-Geral da União, com a competência de aprovar critérios para a seleção de políticas financiadas pela União a serem avaliadas, observados aspectos de materialidade, criticidade e relevância. Para o exercício de 2020, os fundos constitucionais de financiamento foram selecionados para compor o rol de políticas públicas a serem avaliadas pelo CMAP, estando os trabalhos em andamento pela CGU, com previsão de término em abril de 2021.
17.	Verifica-se, pois, que o novo contexto normativo proporcionará maior independência ao processo avaliativo da política pública por parte da Sudene, não sendo mais aplicável a recomendação de alocação de recursos humanos e financeiros na área técnica específica da Sudene. 
18.	De maneira análoga, embora seja salutar, por parte do BNB, a realização de avaliações periódicas sobre o desempenho do fundo, a competência para avaliação dos resultados da aplicação dos recursos do FNE foi atribuída pela nova redação da lei à Sudene, conforme quadro sintético produzido pela SecexDesenv (peça 179) : 
Figura 2: Atribuições dos administadores do FNE na avaliação do fundo de acordo com a Lei 7.827/1989
19	Dessa forma, a não implementação integral das recomendações dirigidas ao BNB, por meio dos itens 9.3.4 a 9.3.6 do Acórdão 1271/2018-TCU-Plenário, alusivas à produção de informações pelo Escritório Técnico de Estudos Econômicos do Nordeste (Etene) , ao aperfeiçoamento de relatórios de impacto do FNE, e à utilização do Sistema Intermunicipal de Insumo-Produto do Nordeste como instrumento de avaliação, pode ter os impactos negativos mitigados em razão do advento do novo § 6º do art. 20 da Lei 7.827/1989. Concordo, portanto, com a proposta da unidade técnica tendente a dispensar a continuidade do monitoramento de tais itens de deliberação.
20.	Ante o exposto, acolho a proposta uníssona da unidade técnica e voto por que seja adotado o Acórdão que ora submeto à consideração deste Colegiado.
TCU, Sala das Sessões Ministro Luciano Brandão Alves de Souza, em 3 de março de 2021.
RAIMUNDO CARREIRO 
Relator